臺灣高等法院民事判決　　　　　　　96年度重上更(一)字第82號
上　訴　人　富一國際股份有限公司
法定代理人　甲○○
訴訟代理人　李佩昌律師
被上訴人　　乙○○
　　　　　　　　　　　　樓
訴訟代理人　徐婉蘭律師
上列當事人間請求確認債權存在事件，上訴人對於中華民國95年
5月12日臺灣臺北地方法院94年度訴字第3310號第一審判決提起
上訴，經最高法院發回更審，本院於96年8月14日言詞辯論終結
，判決如下：
    主  文
原判決廢棄。
被上訴人在第一審之訴駁回。
第一、二審及發回前第三審訴訟費用由被上訴人負擔。
      事實及理由
一、被上訴人起訴主張：其對訴外人大儷科技股份有限公司（下
    稱大儷公司）有新台幣（下同）1500萬元之支票債權，業已
    取得確定支付命令（台灣桃園地方法院94年度促字第11017
    號）在案。大儷公司於民國 (下同)93年9月至11月間，陸續
    出貨予上訴人公司，累積貨款金額達美金31萬2,924.8元（
    依各次出貨匯率換算合計1055萬1622元）。因大儷公司未清
    償被上訴人上開債務，被上訴人遂向原法院民事執行處聲請
    強制執行大儷公司對上訴人之系爭貨款債權（原法院94年度
    執字第19826號），執行法院業於94年6月6日及95年3月9日
    對上訴人核發300萬元及700萬元之扣押命令，惟均經上訴人
    聲明異議表示無此債務存在，因被上訴人為大儷公司之債權
    人，大儷公司對上訴人又有上開債權存在，為保全被上訴人
    之債權，爰依強制執行法第120條及民法第242條規定提起本
    件訴訟，請求確認上訴人對大儷公司有1000萬元之債務存在
    ，上訴人應給付大儷公司1000萬元，其中300萬元自94年7月
    29 日起至清償日止按年息5%計算之利息，其餘700萬元自95
    年3 月24日起至清償日止按年息5%計算之利息，並由被上訴
    人代為受領。並聲明：駁回上訴。
二、上訴人辯稱：被上訴人對大儷公司並無債權，其提起本件確
    認訴訟，並無法律上之利益。且因大儷公司對訴外人王克正
    有5000萬元借款債務，大儷公司乃於93年10月30日將對上訴
    人之1660萬4728元貨款債權讓與王克正。上訴人與王克正於
    94 年3月21日於台北市信義區調解委員會成立調解，同意以
    600 萬元達成和解，上訴人已給付王克正600萬元。上訴人
    對大儷公司之貨款債務業已消滅。縱大儷公司與王克正間之
    債權讓與無效，上訴人亦有受讓人與大儷公司之債權讓與通
    知，構成表見讓與之效力，上訴人對王克正之清償亦對大儷
    公司生效。縱王克正非屬有受領系爭債權之人，其亦屬系爭
    債權之準占有人，上訴人對其所為之給付，依民法第310條
    第2款規定，對大儷公司亦生清償之效力。又上訴人從未自
    認積欠大儷公司1660萬4728元債務。大儷公司對上訴人之債
    權，應扣除已付款、勿庸付款之樣品美金7053.723元、模具
    損失美金5萬2000元、下游廠商扣款損失美金2萬6562.190元
    等。上訴人給付王克正之600萬元，依民法第310條第3款規
    定，對大儷公司生清償效力等語。並聲明：(一)原判決廢棄。
    (二)駁回被上訴人在第一審之訴。(三)如受不利判決願供擔保免
    為假執行。（原審為上訴人敗訴之判決，上訴人提起上訴
    。）
三、經查台灣桃園地方法院94年4月6日94年度促字第11 017 號
    確定支付命令命大儷公司向被上訴人清償1500萬元本息。被
    上訴人向原法院聲請對大儷公司強制執行（94年度執戊字第
    1982號），執行法院發執行命令禁止大儷公司於300萬元本
    息範圍內，收取對上訴人之債權或為其他處分，上訴人亦不
    得對大儷公司清償。上訴人於94年6月15日對上開執行命令
    異議，執行法院通知被上訴人起訴。執行法院另發執行命令
    禁止大儷公司於700萬元本息範圍內，收取對上訴人之債權
    或為其他處分，上訴人亦不得對大儷公司清償，上訴人復於
    95年3月14日聲明異議。訴外人王克正以其對大儷公司享有
    5000萬元債權，大儷公司對上訴人有1660萬4728元債權，經
    大儷公司於93年10月30日將債權讓與王克正，王克正以上訴
    人為相對人，向台北市信義區調解委員會聲請調解成立內容
    ：上訴人應給付王克正1660萬4728元。94年3月21日，雙方
    同意以600萬元達成和解等情，有被上訴人提出之上開支付
    命令、確定證明書、執行命令、聲明異議狀、執行法院通知
    ，上訴人提出之調解書等可稽（原審卷1，8-16、162頁；原
    審卷2,34-37頁），且為兩造所不爭，堪認為真正。
四、被上訴人主張：大儷公司對上訴人有1055萬1622元貨款債權
    存在，其得依強制執行法第120條及民法第242條規定，請求
    確認上訴人對大儷公司有1000萬元之債務存在，上訴人應給
    付大儷公司1000萬元及其中300萬元自94年7月29日起算、其
    餘700萬元自95年3月24日起算之法定遲延利息，並由被上訴
    人代為受領等語。上訴人辯稱：大儷公司對上訴人雖原有
    1660萬4728元貨款債權，但因大儷公司對訴外人王克正有
    5000萬元借款債務，所以大儷公司於93年10月30日將對上訴
    人之上開貨款債權讓與王克正，上訴人與王克正於94年3月
    21日在台北市信義區調解委員會成立調解，同意以600萬元
    達成和解，上訴人已給付王克正600萬元，大儷公司對上訴
    人已無系爭貨款債權存在等語。經查：
  (一)按法律關係之存否不明確，致原告在私法上之地位有受侵害
    之危險，而此危險得以對於被告之確認判決除去之者，即得
    依民事訴訟法第247條之規定提起確認之訴，此有最高法院
    52年台上字第1922號判例可資參照。本件兩造對於大儷公司
    對上訴人之貨款債權是否存在有爭執，如不訴請確認，則被
    上訴人是否有對上訴人依強制執行程序請求給付之權利，無
    法明確，應認被上訴人在私法上之地位有受侵害之危險。揆
    之首開說明，被上訴人提起本件確認之訴以排除此項危險，
    與上開法條之規定並無不合。上訴人辯稱：被上訴人對大儷
    公司提起本件確認訴訟並無法律上之利益云云，並無可採。
  (二)次按當事人於訴訟上所為之自認或對他造主張之事實不爭執
    者，於辯論主義所行之範圍內有拘束法院之效力。又依民法
    第297條第1項之規定，債權讓與雖須經讓與人或受讓人通知
    債務人始生效力，但不以債務人之承諾為必要，而讓與之通
    知，為通知債權讓與事實之行為，原得以言詞或文書為之，
    不需何等之方式，故讓與人與受讓人間成立債權讓與契約時
    ，債權即移轉於受讓人。除法律另有規定外，如經讓與人或
    受讓人通知債務人，即生債權移轉之效力，是以受讓人提示
    讓與人所立之讓與字據，不過係與通知有同一之效力，並非
    受讓人未提示讓與字據正本，即不發生債權讓與之效力。
  (三)查上訴人主張大儷公司已將系爭貨款債權讓與王克正之事實
    ，業據其提出債權讓與契約書為証（原審卷，160頁）。被
    上訴人雖否認該債權讓與契約書為真正，惟王克正到庭證稱
    ：「（當時與你簽訂債權讓與契約是何人？）是大儷公司潘
    閎隆董事長」、「（問：查封應收帳款之後，大儷是否才轉
    讓債權？）被證一之借款契約書是年初寫的，寫的時候不知
    道有應收帳款，到年尾時才說有二筆應收帳款可以收，所以
    才在93年10月30日寫讓與契約書，將這二筆應收帳款轉讓給
    我。拿到轉讓契約書後，我先聲請對被告 (指上訴人)支付
    命令，再委託蔡先生去處理，向被告拿到600萬元，因為還
    不足全部債權，所以才去查封大儷機器」等語（原審卷2，
    25 頁背面）。又被上訴人於原審95年3月23日審理時提出照
    片請王克正指認潘閎隆，王克正雖有指認錯誤（原審卷2，
    26 頁背面），但因事隔一年多，且係以照片而非本人為指
    認對象，難免有時會有指認錯誤情事，不能據此認為王克正
    所為上開証言不足採信，仍應斟酌其他証據 (如下述)以供
    判斷。
  (四)證人蔡弦宇亦到庭證稱：「王先生委託我去處理大儷公司帳
    目上問題，我就是王先生上述所說的蔡先生」、「（你去追
    討債權時，有何拿相關資料？）王先生提供的支付命令及借
    據、債權讓與之影本，全部都是影本，正本王先生沒有拿給
    我」、「（大儷公司陳琇瑛是否曾與你到被告辦公室就貨款
    進行對帳？）是」、「我和陳小姐約好在被告 (指上訴人)
    辦公室內見面，陳小姐有拿大儷對被告之應收帳款一些資料
    ，陳小姐與被告對帳，我在旁邊看，一共對了二次帳才對完
    。我約陳小姐一起去被告公司，我請陳小姐幫忙，因我沒有
    對帳單，要跟被告拿錢比較困難，所以請陳小姐一起去，對
    完帳後實際金額我忘記了，最後只跟被告拿600萬元」、「
    第一次陳小姐與我去對帳時，我事先有跟陳小姐說會包紅包
    給她，請她去對帳，第二次對帳時，她說公司大小章都是她
    在保管，她跟我要求要拿到金額一半給她，才願意蓋章，我
    沒有給她，後來才跟被告協調拿到600萬元」等語（原審卷2
    ，27頁）。依此証言，蔡弦宇受王克正委託，持上開債權讓
    與契約書影本去上訴人公司追討債權，與大儷公司陳琇瑛到
    上訴人辦公室就貨款進行對帳，與上訴人協調後，向上訴人
    取走600萬元。此証言與王克正之上開証言相符。
  (五)證人陳琇瑛雖到庭證稱：「原告 (指被上訴人)是我父親」
    、「我是大儷公司專案經理，是潘先生特別助理。我見過蔡
    弦宇，只知道他叫小武，不知道他的本名，也沒有陪同蔡弦
    宇到被告公司對帳，我自己在93年11月下半月到被告公司對
    帳，有時候我與同事林儀，陪同我去，我跟被告公司許副理
    及被告公司法代吳太太談」等語（原審卷2，28頁）。惟其
    嗣又證稱：「（你到被告公司對帳時，有無蔡弦宇在場？）
    有一次。我先到，蔡先生才到，他走來走去不知道幹什麼」
    、「（蔡弦宇在場約在何時？）約在93年12月下旬」、「（
    你在對帳時，是否知悉你父親對大儷債權？）我知道」等語
    （原審卷2，29頁）。且證人梁建成証稱：「我從來不是被
    告公司員工。我因認識被告公司員工吳小姐，該員工打電話
    給我，被告遭討債公司討債，請我出面，時間約在94年1月
    20 日到25日其中一天（非假日），當天現場有被告法定代
    理人、被告公司財務部門吳小姐、許副理，還有被告公司一
    、二位員工、陳琇瑛、蔡弦宇及蔡先生帶來二個人，我看到
    陳琇瑛及蔡弦宇幾乎同時到，我認為蔡弦宇是討債公司的人
    ，當天是陳琇瑛與被告財務部門對帳，大約對了二、三個小
    時，金額約40多萬美金，蔡弦宇有拿本票、債權讓與等資料
    ，我發現本票、債權讓與契約書大小章與採購契約書上大儷
    印章不符，所以我要求蔡弦宇要蓋契約書上大小章才認帳，
    後來蔡先生拿不出來，我確認陳小姐有在場，是因為對帳時
    要扣掉一筆2萬6000元，陳小姐說不能扣，所以我對陳小姐
    印象深刻，證明陳小姐當天有在場」等語（原審卷2，28頁
    ）。
    上開證言顯示，吳克正所委託之蔡弦宇確有持上開債權讓與
    契約書至上訴人公司與上訴人及大儷公司專案經理陳琇瑛對
    帳後，蔡弦宇向上訴人取走600萬元等事實。
  (六)又大儷公司於93年10月30日將系爭貨款債權讓與王克正後，
    王克正以上訴人為相對人，向台北市信義區調解委員會聲請
    調解，於94年3月21日成立調解，調解內容為上訴人應給付
    王克正1660萬4728元，雙方同意以600萬元達成和解。嗣上
    訴人確以支票支付王克正600萬元完竣，為兩造所不爭，已
    如前述。依調解書明載：王克正受讓大儷公司對上訴人1660
    萬4728元之債權，上訴人應給付王克正1660萬4728元，兩造
    同意以600萬元正達成調解，王克正放棄其餘民事請求權，
    並不再告訴（原審卷1，158至166頁）。則上訴人之所以支
    付王克正600萬元款項，係因其債權人大儷公司將對其之債
    權1660萬4728元讓與王克正，王克正向其請求給付之緣故。
  (七)上開證據顯示，大儷公司與王克正於93年10月30日書立債權
    讓與契約書，由王克正聲請對上訴人發支付命令，再委託證
    人蔡弦宇持該支付命令與債權讓與契約書影本向上訴人討債
    ，會同大儷公司專案經理對帳後，上訴人與王克正於94年3
    月21日成立調解，調解書明載王克正受讓大儷公司對上訴人
    1660萬4728元之債權，上訴人應給付王克正1660萬4728元，
    兩造同意以600萬元達成調解，王克正放棄其餘民事請求權
    ，應認大儷公司與王克正已成立合法之債權讓與契約，並已
    合法通知上訴人而對上訴人生債權讓與之效力，大儷公司自
    債權讓與後對上訴人已無系爭貨款債權存在，嗣該貨款債權
    亦因清償而消滅。則被上訴人依強制執行法第120條及民法
    第242條規定，請求確認上訴人對大儷公司有系爭債務存在
    ，上訴人應給付大儷公司該貨款並由被上訴人代為受領，即
    屬不能准許。
五、從而被上訴人依強制執行法第120條及民法第242條規定，請
    求確認上訴人對大儷公司有1000萬元之債務存在，上訴人應
    給付大儷公司1000萬元及其中300萬元自94年7月29日起算、
    其餘700萬元自95年3月24日起算，均至清償日止之法定遲延
    利息，並由被上訴人代為受領，為無理由，不應准許。原審
    為上訴人敗訴之判決，自有未洽。上訴意旨指摘原判決不當
    ，求予廢棄改判，為有理由，自應由本院予以廢棄改判。
六、本件事證已臻明確，兩造其餘主張與舉證，無一一論列之必
    要，併此敘明。
七、據上論結，本件上訴為有理由，依民事訴訟法第450條、第
    78 條，判決如主文。
中　　華　　民　　國　　96　　年　　8 　　月　　28　　日
　　　　　  　　　　民事第十三庭
                        審判長法　官　黃嘉烈
　　　　　　　  　　　　      法　官  許文章
　　　　　　　　  　　　      法　官  高鳳仙
正本係照原本作成。
如不服本判決，應於收受送達後20日內向本院提出上訴書狀，其
未表明上訴理由者，應於提出上訴後20日內向本院補提理由書狀
（均須按他造當事人之人數附繕本）上訴時應提出委任律師或具
有律師資格之人之委任狀；委任有律師資格者，另應附具律師資
格證書及釋明委任人與受任人有民事訴訟法第466條之1第1項但
書或第2項（詳附註）所定關係之釋明文書影本。
中　　華　　民　　國　　96　　年　　8 　　月　　30　　日
　　　　　　　　　　　　　　　書記官　黃慶霽
附註：
民事訴訟法第466條之1（第1項、第2項）：
對於第二審判決上訴，上訴人應委任律師為訴訟代理人。但上訴
人或其他法定代理人具有律師資格者，不在此限。
上訴人之配偶、三親等內之血親、二親等內之姻親，或上訴人為
法人、中央或地方機關時，其所屬專任人員具有律師資格並經法
院認為適當者，亦得為第三審訴訟代理人。
